臺灣臺北地方法院刑事判決
111年度訴字第133號
公  訴  人  臺灣臺北地方檢察署檢察官
被      告  葛懿慧



選任辯護人  李文健律師
            潘天慶律師                    
上列被告因違反毒品危害防制條例案件，經檢察官提起公訴（11
0年度偵字第31852號），本院判決如下：
    主  文
乙○○犯轉讓第二級毒品罪，處有期徒刑肆月，如易科罰金，以新
臺幣壹仟元折算壹日；又犯轉讓第二級毒品罪，處有期徒刑伍月
，如易科罰金，以新臺幣壹仟元折算壹日；又犯轉讓第二級毒品
罪，處有期徒刑肆月，如易科罰金，以新臺幣壹仟元折算壹日。
應執行有期徒刑拾月，如易科罰金，以新臺幣壹仟元折算壹日。
緩刑貳年，緩刑期間付保護管束，並應於緩刑期間內參加法治教
育肆場次。
扣案之Iphone SE手機壹支（IMEI碼：000000000000000）沒收之
；未扣案之犯罪所得新臺幣壹仟貳佰元沒收，於全部或一部不能
沒收或不宜執行沒收時，追徵其價額。
    事  實
一、乙○○明知大麻係毒品危害防制條例所管制之第二級毒品，依
    法不得轉讓，仍基於轉讓第二級毒品之犯意，為下列犯行：
　㈠於民國110年3月15日14時許，在其位於臺北市○○區○○○路0段0
    00巷0弄00號4樓住處內，無償轉讓第二級毒品大麻予甲○○施
    用。
　㈡於110年4月1日0時許，在前述住處內，以新臺幣（下同）1,2
    00元之價格，有償轉讓第二級毒品大麻1公克予甲○○。
　㈢於110年4月26日23時許，在其位於臺北市○○區○○○路0段000巷
    0弄00號4樓住處內，無償轉讓第二級毒品大麻予甲○○施用。
    嗣乙○○於110年10月27日12時27分許為警拘提及搜索，於其
    住處查獲第二級毒品大麻4包（驗餘淨重：19.78公克）、大
    麻捲菸1支、捲菸紙1包，始悉上情。
二、案經臺北市政府警察局萬華分局報告臺灣臺北地方檢察署（
    下稱臺北地檢署）檢察官偵查後提起公訴。
    理  由
壹、程序部分
一、「被告以外之人於審判外之言詞或書面陳述，除法律有規定
    者外，不得作為證據」；又「被告以外之人於審判外之陳述
    ，雖不符同法第159條之1至第159條之4之規定，而經當事人
    於審判程序同意作為證據，法院審酌該言詞陳述或書面陳述
    作成時之情況，認為適當者，亦得為證據；而當事人、代理
    人或辯護人於法院調查證據時，知有第159條第1項不得為證
    據之情形，而未於言詞辯論終結前聲明異議者，視為有前項
    之同意」，刑事訴訟法第159條第1項、第159條之5分別定有
    明文。查本件當事人就本判決所引用審判外之言詞或書面陳
    述之證據能力，於本院審判期日中均未爭執，且迄至言詞辯
    論終結前亦未聲明異議，本院審酌該等具有傳聞證據性質之
    證據，其取得過程並無瑕疵或任何不適當之情況，應無不宜
    作為證據之情事，認以之作為本案之證據，應屬適當，依刑
    事訴訟法第159條之5之規定，自得作為證據。
二、本案其餘認定犯罪事實之非供述證據，查無違反法定程序取
    得之情，依刑事訴訟法第158條之4反面解釋，亦具證據能力
    。　　
貳、實體部分
一、認定犯罪事實所憑之證據及理由
　㈠關於犯罪事實一、㈠及㈢部分
　　訊據被告就犯罪事實一、㈠及㈢部分於警詢、偵訊、本院準備
    程序及審理時坦承不諱（見臺北地檢署110年度偵字第31852
    號卷，下稱第31852號偵查卷，第17至28頁；臺北地檢署110
    年度他字第10513號卷，下稱第10513號偵查卷，第217至223
    頁；本院卷第50至51頁、第245頁），核與證人甲○○之證述
    相符（見第10513號偵查卷第87至93頁、第95至99頁、第203
    至209頁；第31852號偵查卷第41至46頁、第237至238頁），
    並有被告與甲○○之臉書對話截圖等件在卷足佐（見第31852
    號偵查卷第75至100頁、第139至224頁），足認被告上開任
    意性之自白，核與事實相符，堪予採憑。
　㈡關於犯罪事實一、㈡部分
　　⒈訊據被告就犯罪事實一、㈡部分於警詢、偵訊、本院準備程
      序及審理時坦承不諱，並有如前開貳、一、㈠所列之人證
      、物證在卷可佐，足認被告上開任意性之自白，核與事實
      相符，堪予採憑。
　　⒉公訴人雖認被告就犯罪事實一、㈡部分所為，係犯毒品危害
      防制條例第4條第2項販賣第二級毒品罪嫌。惟查：
　　  ⑴被告固坦承有於110年4月1日凌晨0時許，在其住處內，
        交付第二級毒品大麻1公克予甲○○，並收取1,200元之事
        實，惟矢口否認有何販賣第二級毒品之犯行，辯稱：甲
        ○○是我的朋友，他的經濟狀況沒有那麼好，大麻會對他
        的身心狀態有幫助，所以我的確分大麻給他很多次，大
        麻在臺灣並不便宜，如果他跟我要求的量稍微多一點，
        我就會跟他收錢，希望起碼分擔我的成本，但我是秉持
        著幫助朋友的心情，我並沒有想要透過這件事情賺他的
        錢等語；辯護人則為被告辯護稱：這個部份我們主張是
        有償轉讓，販賣在法律上是要有營利意圖的，不是有收
        錢就代表有營利意圖，朋友間相互邀請吸食，進而補貼
        成本不是為了賺取價差，這僅是有償轉讓，被告和甲○○
        是好朋友，在檢察官起訴的3次行為中，其中2次都是無
        償，如果被告真的有營利意圖，應該會每次提供大麻都
        收錢，況且，大麻的行情大概每公克1,350元至1,500元
        ，被告1公克收1,200元，也沒有賺錢，被告向甲○○收錢
        就是單純的補貼成本而已等語。
　　  ⑵按毒品危害防制條例所規定之販賣毒品罪，雖未明示以
        「營利之意圖」為其犯罪構成要件，惟所謂「販」者，
        既係指賤買貴賣，或買賤賣貴而從中取利之商人之意，
        所謂「販賣」一詞，在文義解釋上應寓含有買賤賣貴而
        從中取利之意思存在，且從商業交易原理與一般社會觀
        念而言，販賣行為在通常情形下，仍係以牟取利益為其
        活動之主要誘因與目的。是以所謂「販賣」應以行為人
        在主觀上具有「營利之意圖」為構成要件要素，不僅符
        合文義解釋，且因為販賣毒品為法定刑至少5年以上之
        重罪，尤其販賣第一級毒品之法定刑為「死刑或無期徒
        刑」之罪。司法權於適用如此嚴苛之法律時，自應嚴守
        行為人於「主觀上應有營利意圖」此一要件，而將一般
        尚無牟取額外利益，僅係以原價轉讓，或係以轉讓毒品
        抵償債務，或主觀意圖僅係轉讓，惟仍收取低於原取得
        價格之微薄利益者之行為，排除於本條「販賣」犯行之
        外，與單純無償之「轉讓」犯行，同樣歸屬於「轉讓」
        之概念中，方不違立法者以綿密之方式，區別販賣、運
        輸、意圖販賣而持有、強暴使人施用、引誘施用及轉讓
        等不同行為態樣，賦予重輕不同之處罰效果原意，且不
        致使得施用毒品者之間，相互為些微報酬或代償之「非
        無償轉讓」行為，亦不當落入「販賣」之概念中，而有
        情輕法重之憾。尤有甚者，要求「無償轉讓」毒品之行
        為，反不符人之常情及社會習慣，如堅持「轉讓」犯行
        必須無償情形下始足充之，豈不使毒品危害防制條例所
        規定「轉讓」處罰之條文，成為具文。是本院以為，販
        賣毒品罪責之成立，應以行為人主觀上具有營利之意圖
        為其構成要件之一。營利之意圖，固係行為人內心主觀
        之意思，雖不易從表面直接觀察得知，然就證據法則與
        審判實務而言，除行為人之自白外，尚非不能藉由調查
        其生活、經濟狀況、販賣毒品之動機、目的、其犯罪時
        表現於外之各種言行舉止、當時客觀之環境、情況，以
        及其他人證、物證等資料，依據證據法則綜合予以研判
        認定
　　　⑶本案被告雖係以1,200元之有償價格交易大麻予甲○○，惟
        參證人甲○○於本院審理中具結證稱：我認識被告，也曾
        送禮物給被告，我還有傳送自己畫的或是網路下載的繪
        畫給被告，也會分享好看的書或音樂，我和被告是朋友
        ，會彼此關心對方的狀況，有時我心情不好也會和被告
        訴說，有時也會去他家等語（見本院卷第238至241頁）
        ，核與被告一再陳稱，其與甲○○是好朋友等語相符；再
        觀諸被告提出與甲○○間自109年9月21日至110年8月6日
        之messenger對話紀錄截圖（見第31852號偵查卷第139
        至224頁），被告與甲○○，2人認識約莫近1年之久，此
        段期間內，被告與甲○○彼此間密切以訊息或電話交流，
        不僅暢談生活瑣事，亦彼此分享心情，更時常相約出遊
        聚餐，關係緊密，堪認其等情誼甚篤，於110年4月1日
        案發之時確有親密之情誼，故被告於本院準備程序及審
        理中辯稱其係因與甲○○是朋友，僅係為分擔成本而將大
        麻交給他，沒有賺他的錢等語，即屬有據。此一情形與
        毒品交易發生在素昧平生之人，或交情普通，僅因毒品
        而有所來往間之情形有異，尚難相提並論，無從單以被
        告與甲○○間之有償交易客觀事實，即推論被告有營利之
        意圖。
　　  ⑷又被告於警詢及偵訊時迄今，從未承認其有因110年4月1
        日凌晨0時許販賣毒品予甲○○而獲取利潤，且被告於本
        院審理時自陳，其係以1公克1,200元或1,300元之代價
        購入大麻，再以1,200元與甲○○交易，顯未因此而獲利
        ；復參被告之前案紀錄，其於本案為警查獲前，並未曾
        因販賣毒品案件接受檢警調查甚而起訴，且被告亦曾多
        次如犯罪事實一、㈠及㈢無償轉讓大麻予甲○○施用，果若
        被告確有以販賣大麻而營利之意圖，理應每次提供大麻
        予甲○○，皆向其收取對價報酬，由此益證，被告辯稱，
        其的確分過很多次大麻給甲○○，因為大麻在臺灣不便宜
        ，如果甲○○要求的量稍微多一點，就會跟他收錢分擔成
        本，尚非完全無據。
　　  ⑸至證人甲○○雖於警詢時證稱：我和被告有在110年4月1日
        凌晨0時許完成毒品交易，當時我以1,200元左右向被告
        購買大麻膏等語，然則，證人甲○○於本院審理時證稱：
        被告沒有和我說過她拿大麻的成本等語（見本院卷第23
        6頁），足見甲○○在向被告購買毒品時，係信賴被告即
        交付一定之價錢換取毒品，其並不知悉被告所交付給其
        之毒品成本價格及有無從中獲利等事項，是亦無從由證
        人甲○○之證言遽認被告有何苛扣交付毒品數量或以高於
        成本價格出售毒品給甲○○之情事。此外，證人甲○○於本
        院審理時證稱：我每次跟被告拿大麻都有付錢等語（見
        本院卷第235頁），此顯與其於警詢時陳稱：我只有在
        今年初和被告買過1次毒品等語迥異（見第10513號偵查
        卷第99頁），證人甲○○之證述前後不一，其之證詞尚難
        採信，併此敘明。
　　  ⑹綜前所述，本院酌以被告與甲○○為朋友關係，被告於110
        年4月1日在甲○○來電表示有毒品需求後，基於雙方情誼
        ，分享大麻予甲○○並酌收相當於成本之價金，並非完全
        不可能之事，此與一般毒品交易發生在素昧平生之人，
        或交情普通，僅因毒品而有所來往間之情形有異，尚難
        相提並論，無從單以被告與甲○○間之有償交易客觀事實
        ，即推論被告有營利之意圖。且除甲○○之證述外，遍查
        全卷，並無其他積極事證可佐證認定被告主觀上有販賣
        第二級毒品以營利之犯意意圖，自難逕以推測擬定之方
        法，認被告主觀上有販賣第二級毒品之犯意。
  ㈢綜上，本案事證已臻明確，被告就犯罪事實一、㈠至㈢所示犯
    行均堪以認定，均應予依法論科。　
二、論罪科刑
　㈠論罪部分
　　核被告就事實欄一、㈠至㈢所為，係犯毒品危害防制條例第8
    條第2項之轉讓第二級毒品罪。被告於轉讓前持有大麻之低
    度行為，為轉讓大麻之高度行為所吸收，不另論罪。公訴意
    旨認被告就犯罪事實一、㈡部分，係犯毒品危害防制條例第4
    條第2項之販賣第二級毒品罪嫌，容有誤會，業如前述，惟
    此部分之社會基本事實同一，無礙其等防禦權之行使，爰變
    更起訴法條併予審究。被告上開所犯3罪，犯意各別，行為
    互殊，應予分論併罰。
　㈡科刑部分
　　⒈被告有毒品危害防制條例第17條第2項減刑規定之適用：
　　　犯第4條至第8條之罪於偵查及歷次審判中均自白者，減輕
      其刑，毒品危害防制條例第17條第2項定有明文。又毒品
      危害防制條例第17條第2項規定，係為鼓勵是類犯罪行為
      人自白、悔過，並期訴訟經濟、節約司法資源而設。一般
      而言，固須於偵查及審判中皆行自白，始有適用，缺一不
      可。但所謂「自白」，係指被告承認自己全部或主要犯罪
      事實之謂。其承認犯罪事實之方式，並不以出於主動為必
      要，即或經由偵、審機關之推究訊問而被動承認，亦屬自
      白。此與「自首」須於尚未發覺犯人之前，主動向有偵查
      犯罪權限之公務員或機關陳述其犯罪事實，進而接受裁判
      者不同（最高法院100年度台上字第3692號判決意旨參照
      ）。經查，被告於警詢及偵查均坦承轉讓第二級毒品3次
      之犯行，經檢察官提起公訴後，復於本院準備程序中及審
      理時，就其前揭犯行亦皆坦承不諱（見第31852號偵查卷
      第22、230頁；本院卷第51頁），均應適用毒品危害防制
      條例第17條第2項規定予以減刑。　
　　⒉爰審酌被告應深知毒品危害甚深，卻漠視政府制定毒品危
      害防制條例杜絕毒品犯罪之禁令，而為轉讓大麻之犯行，
      所為實非可取；惟念其於犯後均坦承犯行，犯後態度尚佳
      ，並考量其轉讓大麻之數量非鉅，及為幫助朋友之犯罪動
      機，本案犯罪之目的與犯罪手段，兼酌被告無其他因犯罪
      經法院論罪科刑之紀錄，有臺灣高等法院被告前案紀錄表
      在卷可參（見本院卷第255頁），素行尚可；暨其到庭自
      陳大學畢業之智識程度，曾從事英文補教老師等職業，目
      前無業，有憂鬱的症狀，與父親及奶奶同住，家庭經濟狀
      況不錯，無須扶養之親屬（見本院卷第248至249頁）等一
      切情狀，分別量處如主文欄所示之刑，並均諭知如易科罰
      金之折算標準。
　　⒊執行刑之酌定，應視行為人所犯數罪之犯罪類型而定，倘
      行為人所犯數罪屬相同之犯罪類型者（如複數竊盜、施用
      或販賣毒品等），於併合處罰時，其責任非難重複之程度
      較高，自應酌定較低之應執行刑；然行為人所犯數罪雖屬
      相同之犯罪類型，但所侵犯者為具有不可替代性、不可回
      復性之個人法益（如殺人、妨害性自主），於併合處罰時
      ，其責任非難重複之程度則較低，而可酌定較高之應執行
      刑；另行為人所犯數罪非惟犯罪類型相同，且其行為態樣
      、手段、動機均相似者，於併合處罰時其責任非難重複之
      程度更高，更應酌定較低之應執行刑；反之，行為人所犯
      數罪各屬不同之犯罪類型者，於併合處罰時其責任非難重
      複之程度最低，當可酌定較高之應執行刑。本院審酌被告
      所犯3次轉讓第二級毒品罪，其轉讓僅甲○○1人，且其中2
      次轉讓犯行並未收取任何金錢，被告各次犯行之時間相近
      ，手法亦相接近，如以實質累加之方式定應執行刑，處罰
      之刑度顯將超過其行為之不法內涵，而違反罪責原則。是
      本院就上開所示之整體犯罪，予以評價被告之人格特性與
      犯罪傾向、犯罪手段及情節、數罪對法益侵害之加重效應
      、各罪宣告刑總和上限及各刑中最長期者，並考量被告未
      來復歸社會之可能性，依多數犯罪責任遞減原則，定如主
      文所示之應執行刑。   　
  ㈢緩刑之宣告
    緩刑係附隨於有罪判決的非機構式之刑事處遇，主要目的在
    達成受有罪判決之人，在社會中重新社會化之人格重建功能
    。再者，緩刑制度首重再犯罪的預防，唯有對受判決人本身
    有充分瞭解，例如依犯罪行為人之過去生涯，可知其所曾接
    受的教育，從犯罪的狀態瞭解行為人的行為動機、目的，從
    犯後態度推知行為人對自身行為的看法，從其生活狀況與環
    境推測其將來的發展等，才能判斷其在緩刑期間與之後的生
    活中是否會再犯罪，即藉由前述各種因素對犯罪行為人為整
    體評價，作為法院判斷該行為人是否適宜被宣告緩刑，以及
    進一步依據個案情況決定緩刑期間之短長，及所應採取的積
    極協助措施，並將之作為緩刑宣告的負擔或條件（最高法院
    101年度台上字第5586號判決同此見解）。查被告前未曾因
    故意犯罪受有期徒刑以上刑之宣告，此有臺灣高等法院被告
    前案紀錄表附卷可稽，被告基於與甲○○間之朋友情誼，而一
    時失慮轉讓大麻予其，企圖緩解其之身心狀況，致罹刑章，
    本院認其經此偵、審及科刑教訓，應能知所警惕，信無再犯
    之虞，認上開宣告之刑以暫不執行為適當，並為督促被告日
    後審慎行事，爰依刑法第74條第1項第1款規定，併予宣告緩
    刑2年，以啟自新。另為促使被告日後得以知曉尊重法律之
    觀念，乃認除上揭緩刑宣告外，實有賦予被告一定負擔之必
    要，是斟酌被告因法治觀念薄弱而觸法，為確保其能記取教
    訓，兼收啟新及惕儆之雙效，爰依同條第2項第8款之規定，
    附命被告應於緩刑期間參加法治教育4場次，及依刑法第93
    條第1項第2款之規定，諭知於緩刑期間付保護管束，以收矯
    正被告及社會防衛之效。倘被告違反上開應行負擔之事項且
    情節重大者，足認原緩刑之宣告難收其預期效果，而有執行
    刑罰之必要者，檢察官得聲請撤銷其宣告，併此敘明。
三、沒收
  ㈠「犯毒品危害防制條例第4條至第9條、第12條、第13條或第1
    4條第1項、第2項之罪者，其供犯罪所用之物，不問屬於犯
    罪行為人與否，均沒收之。」毒品危害防制條例第19條第1
    項定有明文。經查，扣案之Iphone SE手機1支（IMEI碼：00
    0000000000000）係供被告犯本案轉讓第二級毒品犯行所用
    之物，業經被告供陳在卷（見本院卷第52頁），是該手機乃
    供被告轉讓毒品所用之物，不問屬於犯罪行為人與否，自應
    依前揭規定宣告沒收之。
  ㈡「犯罪所得，屬於犯罪行為人者，沒收之。但有特別規定者
    ，依其規定」；「前2 項之沒收，於全部或一部不能沒收或
    不宜執行沒收時，追徵其價額」，刑法第38條之1第1項、第
    3項有明文規定。查被告自陳於110年4月1日轉讓第二級毒品
    大麻予甲○○，有收受1,200元現金（見本院卷第51頁），此
    為被告轉讓毒品之犯罪所得，雖未扣案，仍應依刑法第38條
    之1 第1項、第3項規定，宣告沒收，於全部或一部不能沒收
    或不宜執行沒收時，追徵其價額。
　㈢扣案之已吸食過之淡黃色菸捲1支、煙草檢品4包，固含有第
    二級毒品大麻成分（見第31852號偵查卷第111、125頁），
    雖係違禁物，然據被告自陳前開淡黃色菸捲及煙草是自己吸
    食用的，並非本案轉讓所剩餘之物等語（見本院卷第53頁）
    ；另扣案之捲菸紙（已使用過）1包，亦係被告自己吸食所
    使用，前開違禁物及捲菸紙應為證明被告另案施用毒品犯行
    之證物，且無其他積極證據足認與被告本案轉讓犯行有何直
    接關聯，自無從於本案宣告沒收。　
據上論斷，應依刑事訴訟法第299條第1項前段，毒品危害防制條
例第8條第2項、第17條第2項、第19條第1項，刑法第11條、第41
條第1項前段、第8項、第51條第5款、第74條第1項第1款、第2項
第8款、第93條第1項第2款、第38條之1第1項前段、第3項，判決
如主文。
本案經檢察官許文琪提起公訴，檢察官王巧玲到庭執行職務。
中　　華　　民　　國　 111　　年　　 5　　月　　 4 　 日
　　　　　　　　　刑事第十庭    審判長法　官  林孟皇
　　　　　　　　　                    法  官  陳采葳
　　　　　　　　　                    法  官  趙書郁
上正本證明與原本無異。
如不服本判決應於收受送達後20日內向本院提出上訴書狀，並應
敘述具體理由；其未敘述上訴理由者，應於上訴期間屆滿後20日
內向本院補提理由書（均須按他造當事人之人數附繕本）「切勿
逕送上級法院」。因疫情而遲誤不變期間，得向法院聲請回復原
狀。
                                      書記官  劉珈妤
中　　華　　民　　國　　111 　年　　5 　　月　　5 　　日
附錄本案論罪科刑法條：
毒品危害防制條例第8條
轉讓第一級毒品者，處一年以上七年以下有期徒刑，得併科新臺
幣一百萬元以下罰金。
轉讓第二級毒品者，處六月以上五年以下有期徒刑，得併科新臺
幣七十萬元以下罰金。
轉讓第三級毒品者，處三年以下有期徒刑，得併科新臺幣三十萬
元以下罰金。
轉讓第四級毒品者，處一年以下有期徒刑，得併科新臺幣十萬元
以下罰金。
前四項之未遂犯罰之。
轉讓毒品達一定數量者，加重其刑至二分之一，其標準由行政院
定之。